臺灣高等法院民事判決
108年度上字第984號
上  訴  人  王榮貴  
訴訟代理人  任秀妍律師
            宋重和律師
            蔡岳倫律師
被上訴人    萬昌綜合工業股份有限公司

特別代理人  林瑞陽律師
參  加  人  王榮昌  
訴訟代理人  王志陽律師
上列當事人間請求交付股票事件，上訴人對於中華民國108年6月
27日臺灣新竹地方法院107年度訴字第965號判決提起上訴，並為
訴之追加，經本院於109年5月5日言詞辯論終結，判決如下：
    主      文
上訴、追加之訴均駁回。
第二審及追加之訴訴訟費用由上訴人負擔。
    事實及理由
一、上訴人原依民國90年修正前公司法第161條之1、民法第767
    條規定，請求被上訴人交付實體股票。就後者請求部分，於
    本院109年3月25日，當庭修改依類推適用民法第767條第2項
    規定請求（見本院卷一第431頁），被上訴人及參加人均未
    異議；對前者請求部分，於109年5月5日言詞辯論時，又確
    認類推適用公司法第161條之1規定請求，被上訴人亦同意更
    正（見本院卷二第6頁）。則上訴人自始均主張同一事實理
    由，未變更訴訟標的，其前揭更正法律上之陳述，依民事訴
    訟法第256條規定，為法之所許。
二、按第二審程序中為訴之追加，非經他造同意，不得為之，民
    事訴訟法第446 條第1項前段定有明文。本件上訴人起訴時
    類推適用公司法第161條之1、民法第767條第2 項規定而為
    請求，嗣於本院言詞辯論期日另追加依公司法第162條第1項
    規定為其訴訟標的，且均獲被上訴人、參加人同意（見本院
    卷二第6頁），依上開說明，自應准許。
三、上訴人主張：伊自68年起即為持有被上訴人股份400股之股
    東。因伊配偶王蔡淑芬另訴請求被上訴人公司原負責人王榮
    昌返還股權（臺灣新竹地方法院107年度訴字第555號），並
    於107年8月30日經王榮昌之訴訟代理人聲稱被上訴人曾經發
    行實體股票，始知悉被上訴人發行如附表所示之股票（下稱
    系爭股票），伊既為被上訴人之股東，被上訴人自負有交付
    伊系爭股票之義務。爰類推適用同法第161條之1、民法第76
    7條第2項及證券交易法（下稱證交法）第8條、第34條第1項
    等規定（原判決漏載該證交法部分），求為命被上訴人交付
    伊系爭股票之判決，並願供擔保請求准宣告假執行。原審為
    上訴人敗訴判決，並駁回假執行之聲請，上訴人提起上訴，
    並追加依公司法第162條第1項規定請求交付系爭股票。上訴
    聲明：㈠原判決廢棄；㈡被上訴人應交付上訴人系爭股票；㈢
    願供擔保，請准宣告假執行。
四、被上訴人則以：被上訴人發行股票後，業將系爭股票交付參
    加人王榮昌，參加人始為系爭股票所有權人，上訴人訴請伊
    交付他人股票，於法即有未合。上訴人僅係王榮昌設立被上
    訴人公司之人頭股東，以符合修正前公司法要求公司設立須
    具有一定股東人數之限制，上訴人既非真正股東，自不得請
    求交付股票等語，資為抗辯，答辯聲明：㈠上訴駁回；㈡如受
    不利判決，請准供擔保免為假執行。　　　
五、參加人則以：伊僅借用上訴人名義設立被上訴人公司，不得
    請求交付股票。又系爭股票屬被上訴人所有，上訴人不得本
    於所有權之作用，請求返還系爭股票。再者，公司法第161
    條之1規定，係主管機關課予公司發行股票之行政法上義務
    ，並未賦予股東請求公司發行股票之私法上權利，上訴人此
    部分請求，無保護必要，顯無理由。縱認上訴人有請求被上
    訴人交付系爭股票權利，因被上訴人於85年1月26日已發行
    系爭股票，上訴人迄107年10月26日始提起本件之訴，亦已
    罹於15年時效期間，伊自得拒絕交付等語，資為抗辯，答辯
    聲明：上訴駁回。　　　
六、查：被上訴人公司自68年起即在股東名簿上登載上訴人為持
    有股份400股之股東迄今，並於85年1月26日發行系爭股票。
    為兩造所不爭執（見本院卷一第432頁），且有股東名簿1紙
    、系爭股票40張可資佐據（見原審卷一第8頁、本院卷一第4
    37至515頁），堪認為真實。
七、上訴人主張：其本於被上訴人股東地位，得請求被上訴人交
    付系爭股票云云，為被上訴人、參加人否認，並分別以前詞
    置辯，經查：
（一）按股票乃表彰股東權之記名證券，須經發行人作成證券並
      交付受領人之單獨行為，始依證券內容發生給付義務。準
      此，股票券面所載享有股東權之人，在發行股票公司未對
      其交付而完成發行行為前，並無請求交付股票之權利。上
      訴人自陳其於107年8月30日王蔡淑芬訴請參加人返還股權
      訴訟時，始知悉被上訴人曾製作系爭股票等語（見原審卷
      一第5頁），可見被上訴人從未將製作之系爭股票交付上
      訴人。上訴人僅以系爭股票印製其為股東之名義，即主張
      其有請求交付權利云云，依上開說明，應屬無據。
（二）上訴人雖以公司法於90年11月12日修正前第161條之1規定
      ，公司應於設立登記後，3個月內發行股票，而未如現行
      同條規定，僅限於公開發行公司始負有發行股票義務，應
      屬現行規定之漏洞，主張類推適用上開義務規定，其得請
      求被上訴人交付系爭股票云云，然查：該條規定無論修正
      前後，均僅規定股份有限公司一定期間內發行股票之義務
      ，尚與製作股票後應負交付記名股東義務有間，上訴人該
      項主張，應屬無據。上訴人固又主張：其得依同法第162
      條規定請求被上訴人交付系爭股票云云，惟該條僅規定發
      行股票之公司印製股票者，股票應編號，並載明法定應記
      載事項，由代表公司之董事簽名或蓋章，並經依法得擔任
      股票發行簽證人之銀行簽證後發行等程式，與其請求交付
      系爭股票之權利無涉，是項主張，要不可取。上訴人復主
      張依證交法第8條、第34條第1項規定，被上訴人有交付系
      爭股票義務云云，惟按證交法所稱發行，謂發行人於募集
      後製作並交付，或以帳簿劃撥方式交付有價證券之行為，
      為同法第8條所明定，可見僅限於向不特定之公眾為招募
      。但公司法所指之發行，依該法第131條規定，「發起人
      認足第一次應發行之股份時，應即按股繳足股款並選任董
      事及監察人」，則得向特定人招募。本件系爭股票係以「
      董事王榮貴」為股東，製作該股票，有系爭股票在卷（見
      本院卷一第437至515頁），顯係向特定人募集之意，尚與
      證交法規定未合，已有疑義。另證交法第34條第1項規定
      「發行人應於依公司法得發行股票或公司債券之日起三十
      日內，對認股人或應募人憑前條之繳納憑證，交付股票或
      公司債券，並應於交付前公告之」，所稱「得發行股票之
      日」，依同法施行細則第3 條規定，乃指核准公司設立或
      發行新股變更登記執照送達公司之日。然查：被上訴人係
      於63年1月16日即設立，有經濟部公司資料查詢可參（見
      本院卷一第545頁），系爭股票日期為85年1月26日，並非
      公司設立時所發行股票。又公司法第6條已改採登記制，
      廢止發行新股變更登記執照制度，是系爭股票之製作與交
      付並非證交法第34條第1項所規範對象，上訴人此部分主
      張，亦有誤會。上訴人再以其享有被上訴人400股股權，
      得類推適用民法第767條第2項規定，主張被上訴人應返還
      其系爭股票云云。惟依同法第767條所提起請求返還所有
      物或準用該規定其他物權之訴，應以現在占有該物之人為
      被告。查：系爭股票係由參加人占有，此參以參加人在本
      審提出系爭股票原本，並影印附卷即知，上訴人向被上訴
      人請求返還，於法自屬不合。
八、綜上所述，上訴人依類推適用公司法第161條之1、民法第76
    7條第2項及證交法第8條、第34條第1項等規定，聲明請求：
    被上訴人交付上訴人系爭股票，為無理由，其假執行之聲請
    ，無所附麗，應併予駁回。原審為上訴人敗訴之判決，理由
    雖與本院不同，但結論並無二致，仍應予以維持。上訴意旨
    指摘原判決不當，聲明廢棄改判，為無理由，應予駁回。上
    訴人於本院為訴之追加，亦為無理由，均應予駁回。並依民
    事訴訟法第78條規定，為訴訟費用負擔之判決。
九、兩造其餘攻擊、防禦方法及所舉證據，經本院審酌後，認於
    判決結果無礙，爰不一一論述。又上訴人為證明其係直接經
    營被上訴人公司股東，與參加人間無任何借名登記關係存在
    ，於言詞辯論期日始具狀聲請傳喚證人廖碧娥、蔡芳君、劉
    金城為證。惟本件僅須就上訴人為系爭股票券面之股東，判
    斷得否請求被上訴人交付股票即已足，並無探討上訴人在被
    上訴人實質股權存在與否之必要，是該部分待證事項不在審
    理範圍，爰未為審酌，附此敘明。
十、據上論結，本件上訴為無理由，爰判決如主文。
中　　華　　民　　國　　109 　年　　5 　　月　　19　　日
　　　　　　　　　民事第八庭   
                    　審判長法  官  陳邦豪
                            法  官  胡芷瑜
                            法  官  古振暉
正本係照原本作成。
如不服本判決，應於收受送達後20日內向本院提出上訴書狀，其
未表明上訴理由者，應於提出上訴後20日內向本院補提理由書狀
（均須按他造當事人之人數附繕本）上訴時應提出委任律師或具
有律師資格之人之委任狀；委任有律師資格者，另應附具律師資
格證書及釋明委任人與受任人有民事訴訟法第466 條之1第1項但
書或第2項（詳附註）所定關係之釋明文書影本。如委任律師提
起上訴者，應一併繳納上訴審裁判費。
中　　華　　民　　國　　109 　年　　5 　　月　　20　　日

  　　　　　　　　　　　　　書記官  廖逸柔
附註：
民事訴訟法第466條之1（第1項、第2項）：
對於第二審判決上訴，上訴人應委任律師為訴訟代理人。但上訴
人或其法定代理人具有律師資格者，不在此限。
上訴人之配偶、三親等內之血親、二親等內之姻親，或上訴人為
法人、中央或地方機關時，其所屬專任人員具有律師資格並經法
院認為適當者，亦得為第三審訴訟代理人。                            
附表：
編號 發行人 記名股東 面額 票號 1 萬昌綜合工業股份有限公司 王榮貴 新臺幣伍萬圓整 00-00-000000 2 萬昌綜合工業股份有限公司 王榮貴 新臺幣伍萬圓整 00-00-000000 3 萬昌綜合工業股份有限公司 王榮貴 新臺幣伍萬圓整 00-00-000000 4 萬昌綜合工業股份有限公司 王榮貴 新臺幣伍萬圓整 00-00-000000 5 萬昌綜合工業股份有限公司 王榮貴 新臺幣伍萬圓整 00-00-000000 6 萬昌綜合工業股份有限公司 王榮貴 新臺幣伍萬圓整 00-00-000000 7 萬昌綜合工業股份有限公司 王榮貴 新臺幣伍萬圓整 00-00-000000 8 萬昌綜合工業股份有限公司 王榮貴 新臺幣伍萬圓整 00-00-000000 9 萬昌綜合工業股份有限公司 王榮貴 新臺幣伍萬圓整 00-00-000000 10 萬昌綜合工業股份有限公司 王榮貴 新臺幣伍萬圓整 00-00-000000 11 萬昌綜合工業股份有限公司 王榮貴 新臺幣伍萬圓整 00-00-000000 12 萬昌綜合工業股份有限公司 王榮貴 新臺幣伍萬圓整 00-00-000000 13 萬昌綜合工業股份有限公司 王榮貴 新臺幣伍萬圓整 00-00-000000 14 萬昌綜合工業股份有限公司 王榮貴 新臺幣伍萬圓整 00-00-000000 15 萬昌綜合工業股份有限公司 王榮貴 新臺幣伍萬圓整 00-00-000000 16 萬昌綜合工業股份有限公司 王榮貴 新臺幣伍萬圓整 00-00-000000 17 萬昌綜合工業股份有限公司 王榮貴 新臺幣伍萬圓整 00-00-000000 18 萬昌綜合工業股份有限公司 王榮貴 新臺幣伍萬圓整 00-00-000000 19 萬昌綜合工業股份有限公司 王榮貴 新臺幣伍萬圓整 00-00-000000 20 萬昌綜合工業股份有限公司 王榮貴 新臺幣伍萬圓整 00-00-000000 21 萬昌綜合工業股份有限公司 王榮貴 新臺幣伍萬圓整 00-00-000000 22 萬昌綜合工業股份有限公司 王榮貴 新臺幣伍萬圓整 00-00-000000 23 萬昌綜合工業股份有限公司 王榮貴 新臺幣伍萬圓整 00-00-000000 24 萬昌綜合工業股份有限公司 王榮貴 新臺幣伍萬圓整 00-00-000000 25 萬昌綜合工業股份有限公司 王榮貴 新臺幣伍萬圓整 00-00-000000 26 萬昌綜合工業股份有限公司 王榮貴 新臺幣伍萬圓整 00-00-000000 27 萬昌綜合工業股份有限公司 王榮貴 新臺幣伍萬圓整 00-00-000000 28 萬昌綜合工業股份有限公司 王榮貴 新臺幣伍萬圓整 00-00-000000 29 萬昌綜合工業股份有限公司 王榮貴 新臺幣伍萬圓整 00-00-000000 30 萬昌綜合工業股份有限公司 王榮貴 新臺幣伍萬圓整 00-00-000000 31 萬昌綜合工業股份有限公司 王榮貴 新臺幣伍萬圓整 00-00-000000 32 萬昌綜合工業股份有限公司 王榮貴 新臺幣伍萬圓整 00-00-000000 33 萬昌綜合工業股份有限公司 王榮貴 新臺幣伍萬圓整 00-00-000000 34 萬昌綜合工業股份有限公司 王榮貴 新臺幣伍萬圓整 00-00-000000 35 萬昌綜合工業股份有限公司 王榮貴 新臺幣伍萬圓整 00-00-000000 36 萬昌綜合工業股份有限公司 王榮貴 新臺幣伍萬圓整 00-00-000000 37 萬昌綜合工業股份有限公司 王榮貴 新臺幣伍萬圓整 00-00-000000 38 萬昌綜合工業股份有限公司 王榮貴 新臺幣伍萬圓整 00-00-000000 39 萬昌綜合工業股份有限公司 王榮貴 新臺幣伍萬圓整 00-00-000000 40 萬昌綜合工業股份有限公司 王榮貴 新臺幣伍萬圓整 00-00-000000